臺灣臺北地方法院民事判決
110年度訴字第5920號
原      告  陳桂花  
訴訟代理人  王唯鳳律師
被      告  陳光渁  

上列當事人間請求返還借款等事件，本院於民國111年11月9日言
詞辯論終結，判決如下：
    主  文
一、原告之訴及假執行之聲請均駁回。
二、訴訟費用由原告負擔。
    事實及理由
壹、程序部分：
一、按訴訟全部或一部之裁判，以他訴訟之法律關係是否成立為
    據者，法院得在他訴訟終結前以裁定停止訴訟程序，固為民
    事訴訟法第182條第1項所明定。惟所謂訴訟全部或一部之裁
    判，以他訴訟之法律關係是否成立為據者，係指他訴訟之法
    律關係是否成立，為本件訴訟先決問題者而言。若他訴訟是
    否成立之法律關係，並非本件訴訟之先決問題，則其訴訟程
    序即毋庸停止（最高法院101年度台抗字第224號裁定意旨參
    照）。原告主張被告另案請求原告清償新臺幣（以下未註明
    幣別者均為新臺幣）150萬元借款，經臺灣桃園地方法院以1
    10年度桃訴字第4號審理中（下稱桃訴字案），本件於桃訴
    字案確定前應停止訴訟程序云云。查桃訴字案與本件固有爭
    點共通之情形，然被告得否請求原告清償150萬元借款之法
    律關係，並非本件原告請求被告返還借款之先決問題，依上
    說明，原告聲請裁定停止本件訴訟程序，於法不合，不應准
    許。
二、被告提起反訴部分，另經本院於民國111年11月23日裁定駁
    回，併予敘明。
貳、實體部分：
一、原告主張：
　㈠原告曾於106年10月12日、106年11月1日各向被告借款60萬元
    、90萬元（下合稱系爭150萬元借款），並因而簽發到期日1
    06年12月12日、票面金額60萬元之支票、到期日106年12月1
    3日、票面金額90萬元之支票各1紙（下合稱系爭2支票）予
    被告。嗣原告於大陸地區門牌號碼天津市○○區○○○○○○○路00
    號之房產（下稱天津房產）售出，原告並於106年12月7日收
    受人民幣60萬元之定金匯款（依該時匯率折算約為270萬元
    ），又因被告要求提前清償系爭150萬元借款，復欲再向原
    告借貸120萬元，兩造爰合意由原告將其對大陸地區中國銀
    行股份有限公司（下稱中國銀行）之人民幣60萬元之消費寄
    託返還請求權轉讓予被告，由被告自行決定指示中國銀行將
    人民幣60萬元匯至何處，並經被告於106年12月7日匯出款項
    ，除以之清償系爭150萬元借款以外，其餘120萬元係作為金
    錢借貸應交付之金額（下稱系爭120萬元借款），兩造間即
    成立系爭120萬元借款之消費借貸契約。
　㈡嗣被告經原告催告請求返還系爭120萬元借款，逾1個月仍未
    予清償，原告即得請求被告如數返還之。倘兩造就系爭120
    萬元借款未成立消費借貸關係，被告受讓原告對中國銀行之
    消費寄託返還請求權後所為匯款行為，係侵害應歸屬原告權
    益之行為，被告並因而受有120萬元之不當利益，亦應如數
    返還。爰先位依民法第478條、備位依民法第179條提起本件
    訴訟等語。
　㈢並聲明：⒈被告應給付原告120萬元，及自起訴狀繕本送達翌
    日起至清償日止，按週年利率5％計算之利息。⒉願供擔保請
    准宣告假執行。
二、被告辯以：
　㈠訴外人楊錦城與原告為同居多年之男女朋友關係，且均為被
    告之雇主，前積欠被告600多萬元薪資未清償。原告以楊錦
    城名義抽中門牌號碼桃園市○○區○○路000號4樓之8合宜住宅
    房地（下稱系爭合宜住宅）購買資格，並已繳納部分自備款
    ，惟其後因楊錦城信用不佳無法貸款過戶，原告、楊錦城與
    被告協商由訴外人即被告子女陳耀冬、陳韻頻擔任系爭合宜
    住宅之房屋貸款借款人與保證人，並由陳耀冬、陳韻頻實際
    入住使用，5年後楊錦城並應將系爭合宜住宅過戶予被告，
    以此方式抵償前開薪資債務。詎入住不久，系爭合宜住宅旋
    遭楊錦城之債權人聲請查封拍賣，原告、楊錦城表示願意負
    責，最後協商之方案為「內保外貸」，「內保」即原告將天
    津房產信託予訴外人張如君作為擔保，「外貸」即張如君借
    款160萬元人民幣（換算為700萬元）予原告，原告並同意提
    供該借款予陳韻頻競標系爭合宜住宅，嗣張如君已依約匯款
    196萬元予陳韻頻，以資作為投標資金。
　㈡惟原告、楊錦城嗣表示要借款急用，被告因而於106年10月12
    日、106年11月1日將系爭150萬元借款交予原告。其後被告
    協助將天津房產售出，就原告所獲部分價金人民幣60萬元，
    原告同意將人民幣56萬元匯款予張如君以清償借款，復同意
    其中4萬元匯款予陳耀冬，以清償被告為處理天津房產事宜
    而支出之膳宿雜費、由被告子女代墊之機票費等費用。故原
    告匯款人民幣60萬元，係為履行前開承諾與債務，被告並未
    向原告借款，亦無何受讓原告對中國銀行之消費寄託返還請
    求權，或侵害原告權益而獲取不當利益之情事等語。
　㈢並聲明：⒈原告之訴及假執行之聲請均駁回。⒉願供擔保請准
    宣告免為假執行。
三、不爭執事項（見本院卷㈠第123至124頁，並依判決格式調整
    文字及順序）：
　㈠原告曾簽發系爭2支票予被告。
　㈡原告於106年12月7日各匯款人民幣56萬元、4萬元予張如君、
    陳耀冬。
　㈢原告曾於110年7月13日寄發律師函請求被告於文到5日內返還
    120萬元，該函經被告於110年7月14日收受。
四、本院之判斷：　　
　㈠原告先位請求返還借款部分：
　⒈按民事訴訟如係由原告主張權利者，應先由原告負舉證之責
    ，若原告先不能舉證，以證實自己主張之事實為真實，則被
    告就其抗辯事實即令不能舉證，或其所舉證據尚有疵累，亦
    應駁回原告之請求（最高法院110年度台上字第1096號判決
    意旨參照）。又金錢消費借貸契約為要物契約，當事人主張
    金錢消費借貸契約存在，應就借貸意思表示合致及借款業已
    交付之事實，負舉證之責任（最高法院109年度台上字第711
    號、110年度台上字第166號判決意旨參照）。
　⒉原告主張其轉讓對中國銀行之人民幣60萬元之消費寄託返還
    請求權予被告，除清償系爭150萬元借款外，亦係代系爭120
    萬元借款之交付，兩造就系爭120萬元成立借貸契約乙節，
    為被告所否認。查依原告所提106年12月7日匯款申請書、被
    告與張如君之通訊軟體對話紀錄（見本院卷㈠第15至17頁、
    卷㈡第257至260頁），僅能知悉張如君之受款帳號等資訊係
    由被告聯絡而取得，匯款予張如君、陳耀冬之帳號、金額等
    欄位係由被告所填寫等情，然匯款之原因多端，尚難逕以被
    告代為填寫上開事項，即認兩造間具有系爭150萬元借款之
    借貸合意。
　⒊再查原告曾於106年9月11日簽立授權書，載明：「立授權書
    人陳桂花授權陳光渁君代表攜帶本人所有『座落天津市○○區○
    ○○○○○○路00號（即天津房產）之房屋所有權證及其基地國有
    土地使用證』正本及影本向合作金庫天津及大園分行申請辦
    理『內保外貸』。以清償陳韻頻以楊錦城名下房屋為抵押在合
    庫之借貸款項」等語（見本院卷㈠第401頁）；復於106年9月
    24日簽立委任與信託書，載明：「立委任與信託書人陳桂花
    （以下簡稱本人）為處理關係人楊錦城將其座落桃園市○○區
    ○○路000號4樓之8之不動產（以下簡稱系爭房屋）抵押給合
    作金庫大園分行供關係人陳韻頻借款新台幣600萬元一事（
    以下簡稱本事件），立書將本人所有座落於天津市○○區○○○○
    ○○○路00號之房屋所有權及座落國有土地使用權（以下簡稱
    本房產）全部委任與信託給張如君博士。受委託與信託人得
    指定第三人為本事件執行下列事務：㈠與本人分工合作出售
    本房產。惟價格若低於人民幣430萬元時，須徵得本人之同
    意。㈡將本房產設定抵押以取得資金或保證用來處理本事件
    。㈢將本房產質借以取得資金或保證用來競購標系爭房屋，
    惟競標價格須經關係人陳韻頻之同意」（見本院卷㈠第403頁
    ）；再於106年10月12日簽立借據，載明：「本人陳桂花以
    本人所有座落天津市○○區○○○○○○○路00號之房地產為保證，
    向台端借款人民幣壹佰陸拾萬元整。恐空口無憑，特立此借
    據。附註：借款雙方金錢之借款與還款，委由見證人（即被
    告）記錄為憑。開給張如君收執」（見本院卷㈠第405頁），
    以上各節尚與被告所稱：原告同意以天津房產為擔保向張如
    君借款，並委由被告出售天津房產，以解決系爭合宜住宅抵
    押債務及遭拍賣之問題等情大致相符，參以原告匯款予張如
    君、陳耀冬之申請書上匯款用途均填寫為「還款」，並經原
    告於付款客戶簽字欄簽名確認（見本院卷㈠第15至17頁），
    則被告辯稱原告匯款予張如君、陳耀冬係為清償借款及被告
    為處理天津房產事宜而支出之相關費用等情，亦非全然無據
    。
　⒋原告固主張關於系爭合宜住宅法律關係係存在於楊錦城與被
    告、陳韻頻、陳耀冬間，與原告無關云云，惟與前開書證已
    有出入，亦無從僅憑此節認定兩造有系爭120萬元借款之借
    貸合意。再查原告前以陳韻頻、陳耀冬拒不開立系爭120萬
    元借款之期票或借款證明，而逕提示兌現系爭2支票，係屬
    詐欺行為為由，對陳韻頻、陳耀冬提出告訴，經臺灣桃園地
    方檢察署檢察官以108年度偵字第10267號為不起訴處分確定
    ，有處分書在卷可佐（見本院卷㈠第137至141頁），並經本
    院調閱卷宗核閱無誤。原告於該案107年12月10日檢察事務
    官詢問時陳稱：「我於106年12月7日在大陸天津的中國銀行
    匯了60萬元人民幣換算台幣是270萬元，多出來的120萬元是
    要借給被告2人（即陳韻頻、陳耀冬）的」（見臺灣桃園地
    方檢察署108年度他字第2381號卷《下稱他字卷》他字卷第2頁
    正反面）；108年1月16日偵訊時稱：「還款給張如君是因為
    被告父親（即陳光渁）叫我匯的，而我只借150萬元卻匯270
    萬元是因為被告父親又哭又啼向我說是陳韻頻要借款，有多
    少匯多少，所以我才匯120萬元」（見他字卷第33頁）；108
    年2月12日偵訊時稱：「去天津的機票錢是證人（即陳光渁
    ）出的，所以我多匯的120萬元中就是包含要還機票錢大約1
    0萬元台幣。（問：你多匯的錢到底是誰要借的？）陳韻頻
    ，因為證人（即陳光渁）說是陳韻頻要買房子跟我借的」（
    見他字卷第83頁反面），均顯見原告於提出刑事告訴時尚認
    系爭120萬元借款係其借予陳韻頻、陳耀冬，甚且其中尚包
    含償還機票費用之金額，倘原告確與被告就系爭120萬元達
    成借貸合意，何以於偵查程序又為前開陳述，亦有違事理之
    常。復原告未能提出其他事證舉證證明兩造間就系爭120萬
    元借款之金錢消費借貸契約存在，則其先位請求被告返還借
    款，自無理由。　
　㈡原告備位請求返還不當得利部分：
　⒈按不當得利依其類型可區分為「給付型之不當得利」與「非
    給付型不當得利」，前者係基於受損人有目的及有意識之給
    付而發生之不當得利，後者乃由於給付以外之行為（受損人
    、受益人、第三人之行為）或法律規定或事件所成立之不當
    得利（最高法院109年度台上字第21號判決意旨參照）。所
    謂侵害型不當得利（又稱權益侵害之不當得利），乃指無法
    律上之原因，侵害歸屬他人權益內容而獲有利益。由於侵害
    歸屬他人權益之行為，本身即為無法律上之原因，主張依此
    類型之不當得利請求返還利益者（即受損人），固無庸就不
    當得利成立要件中之無法律上之原因舉證證明，惟仍須先舉
    證受益人取得利益，係基於受益人之「侵害行為」而來，必
    待受損人舉證後，受益人始須就其有受利益之法律上原因，
    負舉證責任，方符舉證責任分配之原則（最高法院109年度
    台上字第2539號判決意旨參照）。　　
　⒉原告主張：原告將對中國銀行之消費寄託返還請求權轉讓予
    被告後，被告所為匯款行為係侵害應歸屬原告權益之行為，
    被告並因而受有120萬元之不當利益，屬權益侵害型之不當
    得利，而應如數返還云云。查原告所陳轉讓消費寄託返還請
    求權予被告等情，已為被告所否認，而未據原告提出事證證
    明該節，難認屬實。再原告於匯款申請書之付款客戶簽字欄
    簽名，又於偵查程序數次陳稱其匯款予張如君、陳耀冬係因
    要借款予陳韻頻、陳耀冬等情，均如前陳，足認實際指示中
    國銀行匯出款項者為原告而非被告，難認被告有何原告所指
    侵害行為，原告既未能提出其他事證證明被告因侵害行為受
    有利益，則其備位主張被告應返還120萬元之不當利益云云
    ，亦無理由。
五、結論：
　　原告未能舉證證明兩造間就系爭120萬元借款成立消費借貸
    契約，復未舉證被告因侵害行為受有利益，則其先位依民法
    第478條、備位依民法第179條，請求被告給付120萬元本息
    ，為無理由，應予駁回。原告之訴既經駁回，其假執行之聲
    請亦失所據，應併予駁回。
六、本件事證已臻明確，兩造其餘攻防方法及所用證據，經斟酌
    後認均不足以影響本判決之結果，爰不逐一論列，附此敘明
    。
七、訴訟費用負擔之依據：民事訴訟法第78條。
中　　華　　民　　國　　111 　年　　11　　月　　23　　日
　　　　　　　　　民事第九庭  法　官　　梁夢迪
以上正本係照原本作成。
如對本判決上訴，須於判決送達後20日內向本院提出上訴狀。如
委任律師提起上訴者，應一併繳納上訴審裁判費。
中　　華　　民　　國　　111 　年　　11　　月　　23　　日
                              書記官　　程省翰